【裁判字號】    98,重訴,544
【裁判日期】    990617
【裁判案由】    清償借款等
【裁判全文】
臺灣臺中地方法院民事判決             98年度重訴字第544號
原      告    張瑋珈即張素菱
訴訟代理人    張崇哲律師
複  代理人    張仕融律師
              楊佳勳律師
              李雅環
被      告    一品花雕雞有限公司
兼上一人
法定代理人    郭秀華
共      同
訴訟代理人    何中慶律師
上列當事人間清償借款等事件，本院於民國99年6月2日言詞辯論
終結，判決如下：
    主    文
原告之訴及假執行之聲請均駁回。
訴訟費用由原告負擔。
    事實及理由
一、原告起訴主張略以：
（一）被告郭秀華自民國（下同）95年6月間起，陸續向原告借
      款新臺幣（下同）7,437,270元。又原告並非被告一品花
      雕雞有限公司（下稱被告一品公司）之股東、董事或負責
      人，亦無投資該公司，僅係與該公司之負責人即被告郭秀
      華熟識，亦無任何共同合夥事業，原告於96年10月間相繼
      共借款1,620,850元與該公司。被告二人為償還上開借款
      所生之利息，而持如附表所示之支票7紙（每紙支票面額
      均為25,000元，共計為175,000元，下稱系爭7紙支票）交
      付與原告，作為支付上開借款至98年8月份止之利息，詎
      系爭7紙支票屆期提示不獲付款，原告履經催討，被告等
      均置之不理。原告自得依民法第474條第1項、第478條之
      規定及最高法院70年度臺上字第2011號判例要旨，向被告
      二人請求付款。次按票據法第5條第1項、第126條、第144
      條、第133條之規定，原告既執有被告一品公司所簽發之
      系爭7紙支票，自得本於票據法律關係請求被告一品公司
      請求付款，並請求給付至清償日止，按週年利率6%計算之
      利息。
（二）綜上，爰依法提起本件訴訟。並聲明，求為判決：1.被告
      一品公司應給付原告1,620,850元，及自支付命令繕本送
      達之翌日起至清償日止，按年息5%計算之利息。2.被告郭
      秀華應給付原告7,437,270元，及自支付命令繕本送達之
      翌日起至清償日止，按年息5%計算之利息。3.被告一品公
      司應給付原告175,000元，及自98年8月18 日起至清償日
      止，按年息6%計算之利息。並陳明願供擔保，請准宣告假
      執行。
（三）原告對被告之答辯另補充略以：
    1.系爭7紙支票之票據號碼連號，且面額均相同，票面上之
      筆跡亦均相同，怎可能是被告等所謂係公司會計開立或是
      被告郭秀華開立？倘為作帳，何以金額均是25,000元？是
      以，被告等所為票據原因抗辯顯不可採。
    2.被告辯稱原告為求加盟「一品花雕雞」及「冰館冰店」而
      陸續匯款作為合夥或入股之出資等語，原告否認之。又原
      告匯款與被告等人之金額高達9,058,120元（計算式：
      1,620,850＋7,437,270），倘為合夥或入股之出資者，則
      原告如何可能在未與被告等簽訂合夥、合作等書面契約之
      下，即投入將近10,000,000元之出資？再者，原告出席被
      告等之聚餐，係因原告為被告郭秀華之朋友，應其邀請赴
      約，被告等僅以原告出席聚餐即認原告與被告等有合夥、
      合作關係，顯扭曲事實，被告應舉證證明之。
    3.95年9月18日、同年11月1日及11月3日之匯款，僅係由原
      告以其母親即訴外人廖綺緣（下以姓名稱之）之名義為匯
      款人，實際款項來源仍屬原告所有，故廖綺緣並非借款人
      。而稽之原告與被告郭秀華間之資金交易往來資料，足證
      原告與被告郭秀華間存有消費借貸關係，且被告郭秀華尚
      未全部清償之事實。又原告借款與被告等之款項，均先與
      被告等約定本金數額與借款期間，而約定利率均為年息15
      %，並從被告等所借款項內預扣借款期間之利息，故會有
      原告匯款之金額並非整數之情形，是以被告郭秀華於95年
      9月18日向原告借款2,000,000元，原告於同日即由廖綺緣
      帳戶匯款1,975,000元，其中差額25,000元即為原告當月
      預扣之利息（計算式：2,000,000×1.25%＝25,000元）。
      再者，被告郭秀華自95年起，即以發票人為被告一品公司
      、面額為25,000元之支票，按月給付原告利息25,000元，
      而系爭7紙支票僅係未兌現之部分，其餘被告一品公司所
      簽發用以支付利息之支票均已兌現，故被告等已按月給付
      利息與原告許久，實與作帳與否無關。另參諸原告花旗銀
      行000-000-0000000-0號帳戶與被告一品公司遠東商業銀
      行000-000-0000000-0號支票帳戶之交易往來明細，可知
      被告郭秀華於95年10月18日、95年11月20日、95年12月18
      日、96年1月18日、96年2月26日、96年3月19日、96年4
      月18日均有依約按月給付原告25,000元之借款利息。
    4.被告郭秀華為給付第3年借款之利息（即97年9月18日起至
      98年8月18日止，按月利率1.25%計算之利息），即持發票
      人均為被告一品公司、面額均為25,000元、發票日各為97
      年9月18日、97年10月18日、97年11月18日、97年12月18
      日、98年1月18日、98年2月18日、98年3月18日、98年4月
      18日、98年5月18日、98年6月18日、98年7月18日、98 年
      8月18日，支票號碼自BE0000000至BE0000000號，共計12
      張之連號遠期支票，交付與原告收執，顯見原告並非惡意
      取得系爭支票。又上開12張連號遠期支票，按月陸續到期
      後，原告方持之提示兌現，惟自發票日98年2月18日後之
      遠期支票即系爭7紙支票，到期後已無法兌現，是以被告
      一品公司既為系爭7紙支票之發票人，即應按票據之文義
      ，負給付票款之責。
    5.被告郭秀華於97年度偵字第19428號妨害自由案中，自承
      借款以投資、經營加盟事業之事實，與原告所述部分相符
      ，足證原告並未參與被告郭秀華加盟冰館冰店或其事業之
      經營，僅將自身閒置資金借款被告等以賺取利息。又被告
      郭秀華常因其經營事業發生資金短絀之情形，向原告短期
      借款，作為周轉，是以被告等確實有向原告借款且尚未全
      部清償。
二、被告答辯略以：
（一）原告與被告郭秀華為多年朋友關係，原告於95年6月間以
      隱名投資方式，投資被告郭秀華所經營之「一品花雕雞有
      限公司」及「冰館臺中旗艦店」，並陸續匯款與被告作為
      出資，此亦有臺灣臺北地方法院檢察署97年度偵字第1942
      8號不起訴處分書可稽，故原告所舉之匯款資料係基於出
      資關係，並非消費借貸關係，故細譯該匯款單金額多有零
      頭，而非整數。又因當時「一品花雕雞」及「臺北冰館」
      本不願他人加盟經營，經被告郭秀華積極爭取，該二著名
      商號之負責人始同意開放與被告郭秀華加盟，被告郭秀華
      為避免不必要之困擾，故僅同意原告以隱名之方式投資。
（二）依民事訴訟法第277條之規定及最高法院43年臺上字第377
      號判例，原告須就被告郭秀華及一品公司就系爭7,437,27
      0元及1,620,850元款項與原告有消費借貸契約之事實先為
      舉證，否則不待被告作何抗辯，自應依舉證責任分配之法
      則，為原告敗訴之判決。今原告僅提出匯款單及系爭7紙
      支票（稱係支付利息）作為主張消費借貸之依據，惟對於
      兩造間是否有消費借貸契約存在？上開匯款是否係原告因
      消費借貸契約而匯款與被告？抑或係因其他法律關係而匯
      款？（如該匯款反係因原告償還被告款項？或係投資款？
      ）乃至於所謂借款之數額、利息、清償期等均未能明確舉
      證，無法證明有所謂消費借貸契約之存在，則其主張顯無
      法採信，自應受不利判決。
（三）原告稱系爭7紙支票係支付利息云云，然系爭7紙支票每張
      面額為25,000元，與原告所稱借款究有何關係？係如何計
      算始導出每月25,000元之利息？則未見原告舉證證明。又
      系爭7紙支票之發票人皆為被告一品公司，然依原告之主
      張，被告郭秀華借款遠較被告一品公司為高，為何不要求
      借款金額較高之被告郭秀華開票支付利息或提供擔保，卻
      反要求金額較低之被告一品公司開立支票？實則系爭7紙
      支票係原告多次以股東身分要求公司會計吳玉玲開立支票
      交予其使用，而為被告郭秀華所不知，或以原告家中經營
      之冠珠企業有限公司（下稱冠珠公司）需要作帳為由，請
      求被告郭秀華或一品公司開立支票供其作帳，隨即返還，
      此等事實有證人吳玉玲證述甚詳。且系爭7紙支票之時間
      點亦與原告所提出之匯款資料之時間點不相符合而無關連
      性，足證系爭7紙支票並非所謂支付利息之支票，而係原
      告要求提供公司作帳之用，故兩造間並無借貸關係，自無
      所謂清償債務可言，今原告以系爭7紙支票起訴主張支付
      票款，依票據法第13條、第14條之規定及最高法院73年臺
      上字第4364號判例，原告自不得享有票據上權利。
（四）系爭7紙支票之所以會開連號，是因原告當時向被告稱其
      家中經營之冠珠公司需要作帳，才會一次開出，被告交給
      原告之支票也不只原告所提出的25,000元支票，於另案99
      年度重訴字第67號事件中，被告交給原告高達4,440,000
      元之支票約定用以支付被告一品公司之開銷，然原告卻將
      該4,440,000元支票存入其母親之帳戶，足見原告取得之
      票據和其說詞不同。原告僅提出帳戶中數筆票據資料，即
      指稱有消費借貸關係，並不實在。
（五）退步言之，若認原告主張之匯款部分係借款，則被告亦先
      就原告於民事準備(四)狀中證物二部分，自認收取被告
      6,550,690元部份主張抵銷等語。並聲明：求為判決駁回
      原告之訴，如受不利判決，願供擔保請准免假執行。
三、法院之判斷：
（一）按當事人主張有利於己之事實者，就其事實有舉證之責任
      。但法律別有規定，或依其情形顯失公平者，不在此限。
      民事訴訟法第277條定有明文。次按「請求履行債務之訴
      ，除被告自認原告所主張債權發生原因之事實外，應先由
      原告就其主張此項事實，負舉證之責任，必須證明其為真
      實後，被告於其抗辯事實，始應負證明之責任，此為舉證
      責任分擔之原則（最高法院43年臺上字第377號判例意旨
      參照）。查本件原告起訴主張被告郭秀華及一品公司向伊
      借款7,437,270元及1,620,850元，則原告自應舉證證明兩
      造間有消費借貸契約存在之事實。經查：
    1.依原告所提出之其與被告郭秀華間資金交易往來資料、被
      告郭秀華於另案（本院99年度重訴字第67號清償借款事件
      ）提出之匯款資料及本院函查之被告一品公司存摺交易明
      細顯示（參本院卷第140-144頁、第172-279頁），兩造於
      短期內金錢交易往來頻繁、數額龐大（原告自陳匯款金額
      高達30,619,574元；被告郭秀華於本院99年度重訴字第67
      號清償借款事件中亦自陳有2,110,690元），則兩造間存
      款帳戶間之互為匯款行為，其原因事由顯非僅囿於一端，
      而其原因事實兩造各執一詞，惟所提佐證均尚有未足，自
      難遽予認定。
    2.依原告提出之匯款單據顯示（參本院卷第19-29頁），原
      告所匯出之款項數額多非整數，核與一般消費借貸金額多
      取整數交付之常情不符；再依原告匯款之數字，亦無法得
      出一般借款約定利率之通常利率數字，自亦與一般預扣利
      息之消費借貸情形不相吻合。
    3.訴外人羅駿樺於對原告與被告郭秀華提出共同妨害自由告
      訴乙案中，曾於臺灣臺北地方法院檢察署檢察官偵查中結
      證稱，原告為被告郭秀華之金主（參臺灣臺北地方法院檢
      察署97年度偵字第19428號卷第68頁）；被告郭秀華及原
      告，亦均曾於該案偵查中稱係「資助」（參上開偵卷第40
      、44頁）；據此足見，被告辯稱原告交付之金額等為投資
      性質等節，亦非無據。至被告郭秀華雖曾於該案中陳述加
      盟金係借的，另原告亦曾於該案中陳述兩造間有借貸關係
      （參同上偵卷第40、82頁），惟被告郭秀華於該案中並未
      明確陳述加盟金5,000,000元係向何人借貸所得，而原告
      亦未敘明其與被告郭秀華間所稱之借貸，其金額、借得時
      間等詳細資料，自難遽認即係本件原告主張之借貸關係確
      實存在。
    4.證人吳玉玲於本院結證稱，原告有匯款給被告郭秀華與一
      品公司，匯款應該是公司有資金需要，比如說發薪資還有
      票期到期，他們股東就會協商來處理匯款進來。因為公司
      帳戶除了一品公司以外，另外有用被告郭秀華之帳戶來進
      出，他們要匯款到哪個帳戶，我不知道。但是他們會通知
      我匯到哪個帳戶，請我去領出來發薪水或去處理票款。實
      際上股東名冊我沒有。除了被告郭秀華以外，我去的時候
      原告會常常進出公司，也會到主管的電腦去看帳，而且她
      也有網路銀行的密碼，可以進去看帳，她也常常與被告郭
      秀華出席公司的試吃活動及公司的營運決策他們二人都有
      參與，原告也有以冰館名片等語（參本院卷第92-95頁）
      。依上揭證人證述內容，原告匯款與被告之原因關係，顯
      非其主張之消費借貸契約關係。
    5.綜上足見，被告抗辯原告係以股東身分匯款予郭秀華或一
      品公司，用以支付公司開銷，該匯款性質應屬投資，非屬
      借貸乙節，堪予採信。原告主張應為消費借貸等語，尚不
      足採。
（二）按支票固為無因證券，票據債務人不得以自己與發票人或
      執票人前手間所存在之抗辯事由對抗執票人。然發票人究
      非不得以自己與執票人間所存之抗辯事由對抗執票人，此
      觀票據法第13條前段之反面解釋即明。惟因票據為無因證
      券，執票人行使票據上之權利，原則就其如何取得該票據
      之原因事實，毋庸負舉證之責。反之，票據債務人如以其
      自己與執票人間所存抗辯事由對抗執票人，即應由票據債
      務人就此項事由負舉證之責。然發票人一旦提出其基礎原
      因關係（如消費借貸）不存在之對人抗辯，執票人自應就
      該基礎原因關係存在之積極事實負舉證之責任。故發票人
      與執票人倘係授受票據之直接當事人，發票人即非不得以
      其交付支票之原因基礎關係不存在之抗辯。次按支票固為
      無因證券，票據債務人不得以自己與發票人或執票人前手
      間所存在之抗辯事由，對抗執票人。然發票人非不得以自
      己與執票人間所存之抗辯事由對抗執票人，此觀票據法第
      13 條本文之反面解釋自明。又如發票人一旦提出其基礎
      原因關係不存在之對人抗辯，執票人自應就該基礎原因關
      係存在之積極事實，負舉證責任（最高法院87年度臺上字
      第1601號判決意旨參照）。經查：
    1.系爭7紙支票自形式觀之，執票人原告與發票人被告一品
      公司間為授受票據之直接前後手關係，被告一品公司自得
      以其自己與執票人原告間所存抗辯事由對抗執票人之原告
      。本件被告一品公司既然抗辯兩造間基礎原因關係不存在
      ，依前揭說明，自應由執票人原告就執有系爭7紙支票之
      基礎原因關係存在之積極事實負舉證之責任。
    2.原告雖主張系爭支票係被告郭秀華、一品公司向伊借款，
      並以該7紙支票為利息給付之用等語。惟按支票為無因證
      券，交付票據之原因甚多，或為贈與、或為買賣、或為確
      保當事人間已存在之法律關係、或為消滅已存在之法律關
      係，非僅囿於金錢借貸一端而已，故除別有證據外，僅為
      支票之簽發、授受或轉讓，尚自不足以證明其原因事實（
      最高法院89年度臺上字第1082號判決參照）。查原告就系
      爭支票交付之原因關係主張係被告一品公司用以支付兩造
      間之借款利息，惟其所稱之借款金額及對象，於提起
      本件訴訟之時係主張被告一品公司向伊借款1,620,850 元
      ；被告郭秀華借款7,437,270元，被告二人就上開借款之
      利息持系爭7紙支票以為支付（參原告支付命令聲請狀，
      本院支付命令聲請事件卷），惟經被告辯以前詞後，原告
      嗣改稱係被告郭秀華向伊借2,000,000元，持被告一品公
      司簽發之系爭7紙支票以為支付（參原告民事準備書(五)狀
      ，本院卷第163頁）。由上，原告有關借款之當事人、金
      額之主張已有先後不相符合之情形。再者被告郭秀華向原
      告借款之利息何以由被告一品公司簽發支票以為給付，亦
      未見原告有合理之說明。因此原告僅以被告一品公司發之
      該7紙支票，即遽謂原告與被告郭秀華間存有消費借貸契
      約，且係被告一品公司用以支付借款利息云云，尚難予以
      採信。
    3.證人吳玉玲於本院結證稱，伊是依照被告郭秀華或是原告
      的指示來開立支票。開票原因是因為原告說要開票，要給
      她自己的公司做帳用的，這是他們股東之間的關係，伊只
      是照指示開票等語（參本院卷第92-95頁）。據此，亦堪
      認被告前揭所辯，並非全然無據。
    4.依上述，原告與被告一品公司間並無借貸關係，自無所謂
      清償債務利息可言；此外，原告並未提出其他證據證明兩
      造間確有原因債權關係之合意存在之事實，則被告抗辯兩
      造間無任何債權債務關係存在，即堪採信。從而，被告主
      張依上開票據法第13條及第14條之規定，原告不得享有票
      據上權利，於法即無不合。
（三）綜上，本件原告所舉證據均不足證明其與被告二人間就系
      爭1,620,850元及7,437,270元訂有消費借貸契約存在之事
      實，其訴請被告二人返還借款，即有未洽；另原告亦未能
      就其持有系爭7紙支票之基礎原因關係債權部分舉證證明
      ，被告一品公司自得拒絕給付票款；從而，原告依消費借
      貸及票據關係請求被告二人分別返還借款及給付票款暨法
      定遲延利息等，即屬無理由，應予駁回。又原告之訴既經
      駁回，則其假執行之聲請，失所附麗，應併予駁回。
四、本件判決之基礎已臻明確，兩造其餘之攻擊防禦方法及舉證
    ，核與判決無影響，毋庸一一論列，併此敘明。
據上論結，本件原告之訴為無理由，依民事訴訟法第78條，判決
如主文。
中    華    民    國    99    年    6     月    17    日
                  民事第四庭    法  官  王鏗普
正本係照原本作成。
如對本判決上訴，須於判決送達後20日內向本院提出上訴狀。
中    華    民    國    99    年    6     月    17    日
                                書記官
┌───────────────────────────────────────────────────────┐
│附表：98年度重訴字第544號                                                                                     │
├──┬─────┬─────────┬──────┬────────┬────────┬──────┬────┤
│編號│發  票  人│付  款  人        │發  票  日  │票  面  金  額  │支  票  號  碼  │退  票  日  │備註    │
│    │          │                  │（民國）    │（新臺幣）      │                │（民國）    │        │
├──┼─────┼─────────┼──────┼────────┼────────┼──────┼────┤
│001 │一品公司  │遠東商銀公益分行  │98年2月18日 │25,000元        │BE0000000       │98年3月16日 │        │
├──┼─────┼─────────┼──────┼────────┼────────┼──────┼────┤
│002 │同上      │同上              │98年3月18日 │25,000元        │BE0000000       │98年6月15日 │        │
├──┼─────┼─────────┼──────┼────────┼────────┼──────┼────┤
│003 │同上      │同上              │98年4月18日 │25,000元        │BE0000000       │98年6月15日 │        │
├──┼─────┼─────────┼──────┼────────┼────────┼──────┼────┤
│004 │同上      │同上              │98年5月18日 │25,000元        │BE0000000       │98年6月15日 │        │
├──┼─────┼─────────┼──────┼────────┼────────┼──────┼────┤
│005 │同上      │同上              │98年6月18日 │25,000元        │BE0000000       │98年7月7日  │        │
├──┼─────┼─────────┼──────┼────────┼────────┼──────┼────┤
│006 │同上      │同上              │98年7月18日 │25,000元        │BE0000000       │98年7月20日 │        │
├──┼─────┼─────────┼──────┼────────┼────────┼──────┼────┤
│007 │同上      │同上              │98年8月18日 │25,000元        │BE0000000       │98年8月18日 │        │
└──┴─────┴─────────┴──────┴────────┴────────┴──────┴────┘

司法院資訊處製作；財團法人民間司法改革基金會備份。
